臺灣臺北地方法院民事判決　　　　　　 100年度訴字第2385號
原　　　告　林惠玲
被　　　告　彰化商業銀行股份有限公司
法定代理人　陳淮舟
訴訟代理人　朱怡玲
上列當事人間請求債務人異議之訴事件，本院於中華民國100 年
11月9日言詞辯論終結，判決如下：
    主  文
確認被告就臺灣臺中地方法院九十一年度執清字第四三八四八號
債權憑證所示之保證債權，對原告之請求權不存在。
訴訟費用由被告負擔。
    事實及理由
壹、程序方面：
一、按訴狀送達後，原告不得將原訴變更或追加他訴，但有下列
    各款情形之一者，不在此限：一被告同意者，四因情事變更
    而以他項聲明代最初之聲明者，民事訴訟法第255條第1項第
    1款、第4款分別定有明文。原告於民國100 年5月4日起訴時
    ，原係依民法繼承編施行法第1條之2規定，聲明「本院99年
    度司執字第99925 號宙股所為之強制執行程序應予撤銷（下
    稱系爭執行事件）」（見本院卷第3頁），另於100年10月12
    日言詞辯論期日確認係以民法繼承編施行法第1 條之2第1項
    、第1條之3第2項規定為由，依強制執行法第14條第1項規定
    聲明「系爭執行事件對其所為之強制執行程序應予撤銷」（
    見本院卷第89頁至第89頁反面）；嗣系爭執行事件因原告於
    100年8月自國泰人壽保險股份有限公司（下稱國泰人壽保險
    公司）離職而終結，原告遂在100年11月9日言詞辯論期日，
    依民法繼承編施行法第1條之2第1項、第1條之3第2項之規定
    ，主張其僅於繼承被繼承人林軍綻之遺產範圍內負清償責任
    ，並變更聲明為「確認被告就臺灣臺中地方法院（下稱臺中
    地院）91年度執清字第43848 號債權憑證（下稱系爭債權憑
    證）所示之保證債權，於超過原告繼承訴外人林軍綻（原名
    林文雄）遺產範圍部分對原告之請求權不存在」，既已得被
    告之同意（見本院卷第91頁、第98頁），且係原告起訴後之
    客觀情形變更所致，依前開規定，自應予准許。
二、次按法律關係之存在與否不明確，致原告在私法上之地位有
    受侵害之危險，而此危險得以對於被告之確認判決除去之者
    ，即得依民事訴訟法第247 條之規定提起確認之訴，最高法
    院52年台上字第1922號判例意旨可參。原告請求確認被告就
    系爭債權憑證所示之保證債權，於超過繼承林軍綻遺產範圍
    部分對原告之請求權不存在，雖為被告所否認，然原告是否
    僅於繼承林軍綻之遺產範圍內負清償責任並不明確，進而導
    致原告之財產有受強制執行之危險，故原告提起本件確認訴
    訟，應認有即受判決之法律上利益。
貳、實體方面：
一、原告主張：訴外人林震澐（原名林宏益）於87年5 月26日邀
    同林軍綻為連帶保證人，向被告借款新臺幣（下同）694 萬
    2000元，借款期間自87年5 月28日起至102年5月28日止。嗣
    被告以前揭債務屆期未獲清償為由，聲請臺中地院核發90年
    度促字第16679 號支付命令，命林震澐與林軍綻應連帶給付
    被告689萬8194元，及自89年9月10日起至清償日止，按週年
    利率百分之9. 715計算之利息與違約金，被告並持以聲請強
    制執行，其後再經臺中地院換發系爭債權憑證。後林軍綻於
    93年3 月14日死亡，被告於96年間聲請強制執行林軍綻全部
    繼承人即訴外人林軍綻之配偶林楊綠枝及其子女林宏一、林
    東佑、林震澐、林聖寓與原告之財產，但無結果，復經臺中
    地院換發債權憑證。迨99年間，被告再以系爭債權憑證聲請
    強制執行原告對國泰人壽保險公司之薪資債權（包括薪俸、
    獎金、津貼、研究費等）（即系爭執行事件），因林軍綻並
    未遺留任何積極遺產，原告與配偶目前又均無工作收入，另
    有2 名未成年子女待扶養，實無能力清償系爭債權憑證所示
    之保證債務，為此爰依民法繼承編施行法第1 條之2第1項與
    第1 條之3第2項之規定提起本訴等語。並聲明：確認被告就
    系爭債權憑證所示之保證債權，於超過原告繼承林軍綻遺產
    範圍部分對原告之請求權不存在。
二、被告則辯以：林震澐於87年5 月28日邀同林軍綻為連帶保證
    人，向被告借款694 萬2000元，並由林軍綻以其所有門牌號
    碼臺中市○○區○○路3段221巷76弄12號房屋（下稱系爭房
    屋）設定本金最高限額960 萬元之抵押權予被告為擔保。林
    軍綻雖於93年3 月14日死亡，惟林震澐為原告之兄長，且原
    告設籍於系爭房屋，原告當知悉該筆債務之存在，原告既未
    於法定期間內辦理拋棄或限定繼承，自應概括繼承林軍綻之
    一切權利義務等語。並聲明：原告之訴駁回。
三、兩造不爭執事項：
  (一)林震澐於87年5 月28日邀同林軍綻為連帶保證人向被告借款
    694萬2000元，借款期間自87年5月28日起至102年5月28日止
    ，利息按被告之基本放款利率加計百分之0.4 按月計付，並
    自借款日起屆滿24個月起改按被告基本放款利率加計百分之
    1.875 按月計付，現為週年利率百分之9.715（見本院卷第5
    頁借據）。
  (二)被告聲請臺中地院核發90年度促字第16679 號支付命令，命
    林震澐與林軍綻連帶給付689萬8194元，及自89年9月10日起
    至清償日止，按週年利率百分之9.715 算之利息暨違約金，
    經被告持以聲請強制執行後，臺中地院核發90年執清字第21
    66 1號債權憑證，再於92年9 月19日換發系爭債權憑證（見
    本院99年度司執字第99925號卷）。
  (三)林軍綻於93年3 月14日死亡，其全部繼承人即林軍綻之配偶
    林楊綠枝及其子女林宏一、林東佑、林震澐、林聖寓與原告
    ，於林軍綻死亡後均未辦理拋棄或限定繼承（見本院卷第 7
    頁、第38頁、第41頁）。
四、原告主張其未繼承林軍綻任何積極遺產，其與配偶目前又均
    無工作收入，且有2 名未成年子女待扶養，實無能力清償系
    爭債權憑證所示之保證債務，爰依民法繼承編施行法第1 條
    之2第1項與第1 條之3第2項之規定，請求確認被告就系爭債
    權憑證所示之保證債權，於超過繼承林軍綻遺產範圍部分對
    原告之請求權不存在等情，為被告以前詞置辯，是本件應審
    究者，乃由原告繼續履行系爭債權憑證所示之保證債務是否
    顯失公平？原告是否得以所得遺產為限，就系爭債權憑證所
    示之保證債務負清償責任？茲敘述如下：
  (一)按繼承在民法繼承編98年5 月22日修正施行前開始，繼承人
    對於繼承開始以前已發生代負履行責任之保證契約債務，由
    其繼續履行債務顯失公平者，以所得遺產為限，負清償責任
    ，民法繼承編施行法第1條之3第2項定有明文。
  (二)林震澐於87年5 月28日邀同林軍綻為連帶保證人向被告借款
    694 萬2000元，惟未依約清償，經被告聲請臺中地院核發90
    年度促字第16679 號支付命令，命林震澐與林軍綻連帶給付
    689萬8194元，及自89年9月10日起至清償日止，按週年利率
    百分之9.715 算之利息暨違約金等情，既如前所述（見不爭
    執事項(一)、(二)），林軍綻應負系爭債權憑證所示之保證債務
    於其93年3 月14日死亡前即已發生，應堪認定。又參以民法
    繼承編施行法第1 條之3第2項規定之立法目的，乃著眼於繼
    承開始以前已發生代負履行責任之保證契約債務，該保證人
    保證責任之發生，繫諸主債務人是否履行債務，與一般債務
    人負擔自己債務責任之情形不同，相較於一般債務，保證契
    約債務之存在，保證人之繼承人較難獲悉，況債權人借款時
    所評估者，乃為主債務人及保證人本身之資力，通常不會就
    保證人之繼承人之資力併予評估，從而，繼承人如因而繼承
    保證契約債務以致影響其財產權及生存權，國家即有加以保
    護之必要，自宜溯及保護此等繼承人，是如由原告繼續履行
    林軍綻之上開保證債務而對原告有顯失公平之情形，即應肯
    認原告得依民法繼承編施行法第1 條之3第2項之規定，僅於
    繼承林軍綻之遺產範圍內負清償責任，合先敘明。
  (三)林震澐為原告兄弟，且原告曾設籍於系爭房屋，雖有卷附戶
    籍謄本可稽（見本院卷第43頁），然原告在被告聲請拍賣系
    爭房屋之執行期間即因結婚而遷居他址（見本院卷第16頁戶
    籍謄本），原告對於林軍綻曾提供系爭房屋為林震澐向其借
    款之擔保，與林軍綻同為該筆借款之連帶保證人等節是否知
    悉，已非無疑，被告徒以原告與林震澐之血親關係與戶籍資
    料辯稱原告應早已知悉系爭債權憑證所示之保證債務存在，
    由其繼續履行並無失公允云云，應屬臆測之詞，尚不可採。
  (四)再者，關於繼承人繼承保證債務是否顯失公平，應以繼承人
    與債務發生之關連性、繼承人對被繼承人繼承開始前財產狀
    況之影響程度為判斷標準。就保證債務而言，債權人與保證
    人簽立保證契約時，所著重者乃在於保證人本身之資力及能
    力，鮮有考量保證人繼承人財產狀況。因此，保證人之繼承
    人應否繼承保證債務，應特別考量保證債務成立後，繼承人
    對保證債務人財產狀況之影響程度，不宜因保證人之死亡事
    實，因繼承人個人之資力，反增加保證債務債權人於立約時
    所無之利益。是以，繼承人與繼承債務之發生並無關連、繼
    承人對被繼承人財產狀況全然無涉，或依債務人之經濟狀況
    ，承受繼承債務將影響其生存權及人格發展者，若仍令繼承
    人就被繼承人債務負完全之清償責任，自屬顯失公平。查系
    爭債權憑證所示之保證債務，乃林軍綻為林震澐個人之借款
    債務擔任保證人而來，林軍綻斯時並提供系爭房屋為擔保，
    使被告在考量林震澐之保證人即林軍綻本身之資力後，同意
    核貸予林震澐，該債務之發生實與原告無涉；且林軍綻死亡
    後，並未留有任何積極遺產可供原告繼承，有財政部臺灣省
    中區國稅局豐原分局100年7月27日中區國稅豐原一字第1000
    025082號函暨所附遺產稅課稅資料參考清單及全國贈與資料
    清單可憑（見本院卷第84頁、證物袋），而原告在98年、99
    年度之所得固分別有22萬3749元、26萬9154元，惟原告已自
    100年8月起無工作收入，名下又無財產，其配偶即訴外人張
    良安98年、99年度所得亦僅分別為9816元、1 萬0903元，財
    產總額則為2 萬5430元，佐以原告每月除須支出一家四口之
    基本生活開銷外，尚須額外支出房屋租金1萬元、2名未成年
    子女之教育及醫療費用等一切情狀（見本院卷第27頁至第36
    頁稅務電子閘門財產所得調件明細表、第90頁反面至第91頁
    、第54頁房屋租賃契約書、第11頁至第15頁診斷證明書及醫
    療費用收據、第16頁至第17頁戶籍謄本），倘令原告以其自
    身所剩餘之財產繼續清償系爭債權憑證所示高達數百萬元之
    保證債務，將嚴重影響原告之生存權及財產權，應堪認已達
    顯失公平之程度，依民法繼承編施行法第1 條之3第2項之規
    定，原告當得以其所得遺產為限，就系爭債權憑證所示之保
    證債務負清償責任，然原告並未自林軍綻處繼承任何積極遺
    產，同如前述，則原告無庸就系爭債權憑證所示之保證債務
    負清償之責，自堪認定。
五、綜上所述，因本件繼承發生在民法繼承編98年5 月22日修正
    施行前，且由原告對於其93年3 月14日繼承開始以前已發生
    履行責任之系爭債權憑證所示保證債務繼續履行顯失公平，
    從而，原告依民法繼承編施行法第1 條之3第2項之規定，請
    求確認被告就系爭債權憑證所示之保證債權，於超過繼承林
    軍綻遺產範圍部分對原告之請求權不存在，應為法所許；惟
    原告並未繼承林軍綻之任何積極遺產，原告對林軍綻之保證
    債務即不再負有清償責任，被告就系爭債權憑證所示之保證
    債權，對原告之請求權自亦不復存在，故基於兩造間紛爭與
    原告私法地位不安定之終局解決，茲判決如主文第一項所示
    。
六、本件事證已臻明確，兩造其餘攻擊防禦方法與判決之結果不
    生影響，爰不另贅論，併此敘明。
七、據上論結，本件原告之訴為有理由，依民事訴訟法第78條，
    判決如主文。
中    華    民    國   100    年    11    月    23    日
                  民事第八庭  審判長法  官  許純芳
                                    法  官  楊晉佳
                                    法  官  羅郁婷
以上正本係照原本作成。
如對本判決上訴，須於判決送達後20日內向本院提出上訴狀。如
委任律師提起上訴者，應一併繳納上訴審裁判費。
中    華    民    國   100    年    11    月    23    日
                                    書記官  楊婷雅